臺灣新北地方法院民事判決
111年度訴字第823號
原      告  董信宗
訴訟代理人  羅可恩
被      告  董議雲
訴訟代理人  詹素芬律師
被      告  董議惠

上列當事人間請求分割共有物等事件，本院於民國111年6月13日
言詞辯論終結，判決如下：
    主  文
一、附表編號1至3所示不動產予以變價分割，所得價金由原告及
    被告董議雲、董議惠各分配3分之1。
二、原告其餘之訴駁回。
三、訴訟費用由被告董議雲、董議惠各負擔3分之1，餘由原告負
    擔。
    事實及理由
一、程序事項
    原告起訴後曾數次調整其訴請分割之標的，嗣於民國111年6
    月13日本院言詞辯論期日確認分割標的為附表編號1至3所示
    不動產。關於原告增加附表編號3之土地為分割標的部分，
    被告董議雲、董議惠（以下合稱被告，分則逕稱姓名）在庭
    未為異議而為本案之言詞辯論，依民事訴訟法第255條第2項
    規定已視為同意，故原告之追加合於同條第1項第1款之規定
    ，應予准許。
二、原告的主張
（一）附表所示不動產為兩造共有，應有部分如附表所示，兩造
      就附表所示不動產無不能分割協議，亦無不能分割之情形
      ，原告依民法第823條第1項規定訴請變價分割。
（二）董議雲未經原告同意，即全部占有使用附表編號1之共有
      建物，原告無共有建物大門鑰匙，且原告前曾要求將共有
      建物整層出租均遭拒。董議雲逾越應有部分為使用收益，
      就超過部分應依不當得利規定返還原告。共有建物平均租
      金為每月新臺幣（下同）1萬8000元，原告應有部分為每
      月6000元，則自99年7月起至110年11月止計136個月，被
      告應給付原告之不當得利金額為81萬6000元（計算式：60
      00×136＝81萬6000），原告依民法第179條規定請求被告返
      還此不當得利。
（三）聲明
　　1.請准將附表所示不動產予以變價分割，賣得價金按兩造應
      有部分比例分配之。
　　2.被告應給付原告81萬6000元，及自起訴狀繕本送達翌日起
      至清償日止，按週年利率百分之5計算之利息。　
三、被告的答辯
（一）被告均同意變價分割。
（二）附表編號1之共有建物為兩造自幼居住、成長之處所，原
      告結婚成家後，尚有個人物品擺放於其居住之房間內未曾
      搬離，他人亦無法使用該房間，僅供原告個人使用。另原
      告尚有個人雜物占用共有建物其他空間，且兩造共有之祖
      先牌位亦仍在屋內，被告並無不法占用共有建物之情事。
      且原告有共有建物之鑰匙，其會自由進出、使用共有建物
      ，是被告並無逾越應有部分之使用收益行為。縱使被告有
      不當得利情事，逾5年部分已罹於時效，原告不得請求返
      還。
（三）聲明：原告之訴駁回。
四、本院的判斷
（一）各共有人，除法令另有規定外，得隨時請求分割共有物，
      但因物之使用目的不能分割或契約訂有不分割之期限者，
      不在此限，民法第823條第1項定有明文。附表所示不動產
      為兩造共有，應有部分詳如附表所載乙節，有土地建物公
      務用謄本可證（本院訴字卷第101至105頁）。且附表所示
      不動產依其使用目的並無不能分割之情事，共有人間亦未
      約定不得分割，故原告訴請分割，應屬有據。關於分割方
      法，原告主張變價分割，被告皆表示同意，復未見共有人
      提出其他分割方案。乃本院認依民法第824條第2項第2款
      前段規定將附表所示不動產全部變賣，再依各共有人應有
      部分比例分配價金，應屬適當。
（二）原告主張被告占用附表編號1之共有建物，原告出入均須
      先連絡董議雲開門云云。惟各共有人依民法第818條規定
      ，本得按其應有部分使用收益全部共有物，故原告可以請
      求被告返還不當得利之前提，乃原告就共有建物之使用收
      益確有受到被告妨害（即民法第179條所定之「致他人受
      有損害」要件）。觀諸原告所提其與董議雲間之訊息紀錄
      （本院訴字卷第115至129頁），僅能證明其等有約定抵達
      共有建物之時間，但無法證明被告有何阻止原告進出使用
      共有建物之舉。況原告自承其之所以沒有共有建物大門鑰
      匙，係其於兩造母親生前便已將大門鑰匙還給兩造母親等
      語（本院訴字卷第110頁），當時兩造尚非附表所示不動
      產共有人，顯見原告所稱其沒有共有建物大門鑰匙之情，
      不是被告所造成，原告復未主張及舉證其曾要求被告交付
      大門鑰匙遭拒，自難認原告就共有建物之使用收益確遭被
      告妨害。另原告所稱董議雲曾向原告按月收取3000元租金
      至106年間等語，董議雲則稱其自兩造母親往生後起2、3
      年有按月收到原告給付之3000元祭祀供品費用等語，因乏
      證據證明此3000元之給付原因確為租金，自無從據以認定
      董議雲有何排除原告使用收益共有建物之舉。至共有建物
      之全部出租，依民法第819條第2項規定，須經全體共有人
      同意，始得為之；故被告縱有否決原告所提將共有建物全
      部出租之要求，仍屬被告基於共有人地位之適法權利行使
      ，非對原告之使用收益構成妨害。是原告請求被告返還占
      有使用共有建物之不當得利，應非有據。
五、結論
（一）原告訴請將附表所示不動產為變價分割，並將所得價金按
      應有部分比例分配予兩造，為有理由，應予准許；逾此範
      圍之請求，則無理由，應予駁回。
（二）兩造其餘主張、陳述及證據，核與判決之結果不生影響，
      爰不予論列。
（三）原告關於不當得利部分之請求雖遭駁回，惟此部分未列計
      訴訟標的價額，故本件訴訟費用依民事訴訟法第80條之1
      規定，由兩造平均分擔。
中　　華　　民　　國　　111 　年　　6 　　月　　27　　日
                  民事第四庭    法　官　林琮欽
以上正本係照原本作成
如對本判決上訴，須於判決送達後20日內向本院提出上訴狀。如
委任律師提起上訴者，應一併繳納上訴審裁判費。
中　　華　　民　　國　　111 　年　　6 　　月　　27　　日
                                書記官　陳威同
附表
編號 地號、建號 應有部分 備註   1 新北市○○區○○ 地段000○號建物 原告董信宗及被告 董議雲、董議惠各 為3分之1 共有部分：同段291建號建物應有部分1萬分之319   2 新北市○○區○○ 地段000地號土地 原告董信宗及被告 董議雲、董議惠各 為3萬分之560    3 新北市○○區○○ 地段000地號土地 原告董信宗及被告 董議雲、董議惠各 為3萬分之560